ACORDAO-COMPLETO-2417477

ACÓRDÃO 7352/2020 ATA 23/2020 - SEGUNDA CÂMARA

VISTA, relatada e discutida esta tomada de contas especial, instaurada pelo Ministério da Cultura - MinC (extinto) , em desfavor da empresa Cria Brasil Produções Culturais, Artísticas e Comunicações Ltda. e de seu sócio-administrador, Izídio Manoel de Souza Silva, em virtude de omissão no dever de prestar contas dos recursos captados mediante o projeto cultural Pronac 10-6589, Lei Rouanet.
ACORDAM os ministros do Tribunal de Contas da União, reunidos em sessão da 2ª Câmara, ante as razões expostas pela relatora, e com fundamento nos arts. 1º, inciso I, 12, § 3º, 16, inciso III, alíneas "a" e "c", e §§ 2º e 3º, 19, 23, inciso III, 26, 28, inciso II, e 57 da Lei 8.443/1992 c/c os arts. 1º, inciso I, 209, incisos I e III, 210, 214, inciso III, alínea "a", 215 a 217 e 267 do Regimento Interno, em: 
9.1. declarar revéis Izídio Manoel de Souza Silva e a empresa Cria Brasil Produções Culturais, Artísticas e Comunicações Ltda.;
9.2. julgar irregulares as contas de Izídio Manoel de Souza Silva e da empresa Cria Brasil Produções Culturais, Artísticas e Comunicações Ltda.;
9.3. condená-los, solidariamente, ao recolhimento aos cofres do Fundo Nacional de Cultura das quantias a seguir especificadas, atualizadas monetariamente e acrescidas de juros de mora a partir das datas discriminadas até a data do pagamento, abatida a quantia já ressarcida:
	VALOR ORIGINAL (Real) 
	DATA DA OCORRÊNCIA 
	DÉBITO/CRÉDITO

	4/8/2011
	146.000,00
	Débito

	3/10/2011
	183.000,00
	Débito

	26/12/2011
	35.500,00
	Débito

	13/12/2017
	138,05
	Crédito

9.4. aplicar a Izídio Manoel de Souza Silva multa de R$ 290.000,00 (duzentos e noventa mil reais) , a ser recolhida aos cofres do Tesouro Nacional, com atualização monetária calculada da data deste acórdão até a data do pagamento, se este for efetuado após o vencimento do prazo abaixo estipulado;
9.5. aplicar à empresa Cria Brasil Produções Culturais, Artísticas e Comunicações Ltda. multa de R$ 230.000,00 (duzentos e trinta mil reais) , a ser recolhida aos cofres do Tesouro Nacional, com atualização monetária calculada da data deste acórdão até a data do pagamento, se este for efetuado após o vencimento do prazo abaixo estipulado;
9.6. fixar prazo de 15 (quinze) dias, a contar das notificações, para comprovação, perante o Tribunal, do recolhimento das dívidas acima imputadas;
9.7. autorizar a cobrança judicial das dívidas, caso não atendidas as notificações;
9.8. autorizar o pagamento das dívidas em até 36 (trinta e seis) parcelas mensais consecutivas, caso venha a ser solicitado pelos responsáveis antes do envio do processo para cobrança judicial;
9.9. fixar o vencimento da primeira parcela em 15 (quinze) dias, a contar do recebimento das notificações, e o das demais a cada 30 (trinta) dias, com incidência dos respectivos encargos legais sobre o valor de cada prestação; 
9.10. alertar aos responsáveis que a inadimplência de qualquer parcela acarretará vencimento antecipado do saldo devedor;
9.11. enviar cópia deste acórdão ao Ministério Público Federal, para as providências cabíveis.

Tomada de contas especial instaurada em razão de omissão no dever de prestar contas de recursos associados à Lei Rouanet.

Segunda Câmara

Secretaria Especial da Cultura do Ministério da Cidadania.

3. Responsáveis: Izídio Manoel de Souza Silva (CPF XXX.126.704-XX) e Cria Brasil Produções Culturais, Artísticas e Comunicações Ltda. (CNPJ 10.801.192/0001-99).

13.1. Ministros presentes: Aroldo Cedraz (na Presidência), Raimundo Carreiro e Ana Arraes (Relatora).
13.2. Ministro-Substituto convocado: Marcos Bemquerer Costa.
13.3. Ministro-Substituto presente: André Luís de Carvalho.

ANA ARRAES

Transcrevo, a seguir, a instrução elaborada por auditor da Secretaria de Controle Externo de Tomada de Contas Especial - SecexTCE, que contou com a anuência de seus dirigentes e do Ministério Público junto ao TCU - MPTCU (peças 52 a 55) :
"INTRODUÇÃO
1.	Cuidam os autos de tomada de contas especial instaurada pelo então Ministério da Cultura (MinC) - cujas atribuições foram incorporadas ao Ministério da Cidadania mediante Decreto 9.674, de 2/1/2019, passando o antigo órgão a ser denominado Secretaria Especial da Cultura, em desfavor da empresa Cria Brasil Produções Culturais, Artísticas e Comunicações Ltda. (CNPJ 10.801.192/0001-99) e o Sr. Izídio Manoel de Souza Silva (CPF XXX.126.704-XX) , em virtude da omissão no dever de prestar contas dos recursos captados mediante o projeto cultural Pronac 10-6589, no âmbito do Projeto 'Zé da Velha & Silvério Pontes - 25 anos de Choro e Samba Instrumental', com o objeto consistente em produzir e montar espetáculo cênico-musical em comemoração aos 25 anos de parceria entre Zé da Velha e Silvério Pontes, e realizar turnê pelas regiões Norte, Nordeste, Centro-Oeste, Sul e Sudeste, totalizando dez apresentações gratuitas (peça 1, p. 1-5) . 
HISTÓRICO 
2.	A empresa Cria Brasil Produções Culturais, Artísticas e Comunicações Ltda. apresentou ao MinC, em 11/8/2010, o Projeto 'Zé da Velha & Silvério Pontes - 25 anos de Choro e Samba Instrumental', cujo objetivo era produzir e montar espetáculo cênico-musical em comemoração aos 25 anos de parceria entre Zé da Velha e Silvério Pontes, e realizar turnê pelas regiões Norte, Nordeste, Centro-Oeste, Sul e Sudeste, totalizando dez apresentações gratuitas, com público estimado em 20.000 pessoas, com ingressos trocados por livros usados (para doação à bibliotecas públicas) (peça 1) . 
3.	O projeto foi aprovado sob o nº Pronac 10-6589 pela Portaria Sefic 179, de 4/4/2011, publicada na Seção 1 do Diário Oficial da União (DOU) de 5/4/2011, a qual também autorizou a captação do valor de apoio, totalizando R$ 726.550,00, no período de 5/4/2011 a 31/12/2011 (peça 4) . Esse período foi prorrogado para até 10/6/2012, conforme Ofício 2.896/2012-CGAA/DIC/SEFIC-MinC, de 10/5/2012 (peça 7) . 
4.	Assim sendo, consoante as mencionadas portarias c/c o arts. 52 e 53, § 1º, e 104 da Instrução Normativa MinC 1, de 9/2/2012, o prazo para execução dos recursos foi de 5/4/2011 a 10/6/2012, recaindo o prazo para prestação de contas em 10/7/2012, conforme art. 71, § 1º, da mesma instrução normativa, o qual prevê o prazo máximo de trinta dias após o término do prazo de execução do projeto cultural para apresentação do último relatório contendo a consolidação das informações, inclusive no que concerne à conclusão do projeto. 
5.	A proponente captou recursos autorizados no montante de R$ 364.500,00, sendo R$ 146.000,00 em 4/8/2011, R$ 183.000,00 em 3/10/2011, R$ 35.500,00 em 26/12/2011, conforme atestam os recibos (peça 5) e os documentos bancários (peça 6 e 8) . 
6.	Em 31/1/2018, mediante Laudo Final sobre a Prestação de Contas - CGARE/DEIPC/SEFIC/MinC 14/2018, a unidade técnica do órgão ministerial concluiu, devido à omissão no dever de prestar contas, pela irregularidade da gestão, a reprovação das contas referente ao Pronac 10-6589, inabilitação da proponente e instauração da tomada de contas especial (peça 11) . 
7.	O Projeto 'Zé da Velha & Silvério Pontes - 25 anos de Choro e Samba Instrumental' (Pronac 10-6589) teve suas contas reprovadas por meio da Portaria Sefic 82, de 2/2/2018, publicada na Seção 1 do DOU de 5/2/2018 (peça 12) . 
8.	Os responsáveis foram notificados por meio de edital publicado na Seção 3 do DOU de 5/7/2018, pela reprovação do valor nominal de R$ 364.361,95, conforme peça 17-18. 
9.	No Relatório de TCE 786/2018 (peça 25) , o tomador de contas concluiu que o prejuízo ao erário importaria no valor original de R$ 364.361,95, imputando-se a responsabilidade à empresa Cria Brasil Produções Culturais, Artísticas e Comunicações Ltda. (CNPJ 10.801.192/0001-99) e ao Sr. Izídio Manoel de Souza Silva (CPF XXX.126.704-XX) . 
10.	O então Ministério da Transparência, Fiscalização e Controladoria-Geral da União, cuja nomenclatura foi alterada para Controladoria-Geral da União mediante Decreto 9.681, de 3/1/2019, emitiu, no dia 29/11/2018, o Relatório de Auditoria 1200/2018 (peça 26) , em concordância com o relatório do tomador de contas. O certificado de auditoria e o parecer do dirigente do órgão de controle interno concluíram pela irregularidade das presentes contas (peças 27 e 28) . 
11.	Em 28/12/2018, o ministro responsável pela área atestou haver tomado conhecimento das conclusões contidas no relatório e certificado de auditoria, bem como do parecer conclusivo do dirigente do órgão de controle interno manifestando-se pela irregularidade das contas e determinou o encaminhamento do processo ao Tribunal de Contas da União (peça 29) .
12.	Uma vez remetidos os autos a este Tribunal para fins de apreciação e julgamento, em sede de instrução preliminar (peça 31) , a análise dos pressupostos de procedibilidade previstos na IN/TCU 71/2012 verificou que não havia óbices preliminares que impedissem o prosseguimento desta tomada de contas especial, uma vez que não se configurou o transcurso de mais de dez anos entre o fato gerador e a primeira notificação válida dos responsáveis pela autoridade administrativa competente. Ademais, o valor atualizado do débito apurado (sem juros) em 1/1/2017 era superior a R$ 100.000,00, na forma estabelecida conforme os arts. 6º, inciso I, e 19 da IN/TCU 71/2012, modificada pela IN/TCU 76/2016.
13.	Após as considerações técnicas acerca da apuração dos fatos, identificação dos responsáveis e quantificação do dano para fins de ressarcimento, a análise preliminar pugnou pela audiência e citação do responsável com os seguintes contornos (peça 31, p. 6-8) :
28.1. realizar a citação do Sr. Izídio Manoel de Souza Silva (CPF XXX.126.704-XX) e da empresa Cria Brasil Produções Culturais, Artísticas e Comunicações Ltda. (CNPJ 10.801.192/0001-99) , com fundamento nos arts. 10, § 1º, e 12, incisos I e II, da Lei 8.443/1992 c/c o art. 202, incisos I e II, do Regimento Interno do TCU, para que, no prazo de quinze dias, apresentem alegações de defesa quanto à irregularidade detalhada a seguir e/ou recolham, solidariamente, aos cofres do Fundo Nacional de Cultura as quantias abaixo indicadas atualizadas monetariamente a partir das respectivas datas até o efetivo recolhimento, abatendo-se na oportunidade a quantia eventualmente ressarcida, na forma da legislação em vigor: 
a) irregularidade: não comprovação da boa e regular aplicação dos recursos federais repassados à empresa Cria Brasil Produções Culturais, Artísticas e Comunicações Ltda., em face da omissão no dever de prestar contas dos valores captados por força do Projeto Cultural Pronac 10-6589, no âmbito do Projeto 'Zé da Velha & Silvério Pontes - 25 anos de Choro e Samba Instrumental', no período de 5/4/2011 a 10/6/2012, cujo prazo de prestação de contas encerrou-se em 10/7/2012, conforme Laudo Final sobre a Prestação de Contas - CGARE/DEIPC/SEFIC/MinC 14/2018, de 31/1/2018 (peça 11) e a Portaria Sefic 82, de 2/2/2018, publicada na Seção 1 do DOU de 5/2/2018 (peça 12) ; 
a.1) dispositivos violados: art. 37, caput, c/c o art. 70, parágrafo único, da Constituição da República Federativa do Brasil; art. 93 do Decreto-Lei 200/1967; art. 66 do Decreto 93.872/1986; art. 29 da Lei 8.313/1991; arts. 52 e 53, § 1º, 71, § 1º, da Instrução Normativa MinC 1, de 9/2/2012; Portaria Sefic 179, de 4/4/2011, e Ofício 2.896/2012-CGAA/DIC/SEFIC-MinC, de 10/5/2012 (peça 7) ; 
a.2) conduta: omitir-se no dever de prestar contas dos valores transferidos por meio do Projeto Cultural Pronac 10-6589, cujo prazo para apresentação das contas expirou em 10 de julho de 2012; 
a.3) nexo de causalidade: a conduta descrita impediu o estabelecimento do nexo causal entre os recursos recebidos no âmbito do Projeto Cultural Pronac 10-6589, no âmbito do Projeto 'Zé da Velha & Silvério Pontes - 25 anos de Choro e Samba Instrumental' - e as possíveis despesas efetuadas, resultando em presunção de dano ao erário; 
a.4.1) culpabilidade do Sr. Izídio Manoel de Souza Silva: não há excludentes de ilicitude, de culpabilidade e de punibilidade; é razoável supor que o responsável tinha consciência da ilicitude de sua conduta; era exigível conduta diversa da praticada, qual seja, desincumbir-se do seu dever por meio da apresentação da prestação de contas no prazo e forma devidos; 
a.4.2) culpabilidade da Cria Brasil Produções Culturais, Artísticas e Comunicações Ltda.: não há excludentes de ilicitude, de culpabilidade e de punibilidade; é razoável supor que a entidade, por meio do seu responsável, tinha consciência da ilicitude de sua conduta; era exigível conduta diversa da praticada, qual seja, desincumbir-se do seu dever por meio da apresentação da prestação de contas no prazo e forma devidos; 
a.5) composição do débito:
	VALOR ORIGINAL (Real) 
	DATA DA OCORRÊNCIA 
	DÉBITO/CRÉDITO 

	4/8/2011
	146.000,00
	Débito

	3/10/2011
	183.000,00
	Débito

	26/12/2011
	35.500,00
	Débito

	13/12/2017
	138,05
	Crédito

	           Valor atualizado até 29/3/2019: R$ 559.787,83
28.2. realizar a audiência do Sr. Izídio Manoel de Souza Silva (CPF XXX.126.704-XX) , com fundamento nos arts. 10, § 1º, e 12, incisos I e III, da Lei 8.443/1992 c/c o art. 202, incisos I e III, do Regimento Interno do TCU para que, no prazo de quinze dias, apresente razões de justificativa quanto à irregularidade detalhada a seguir: 
a) irregularidade: não cumprimento do prazo originalmente estipulado para prestação de contas dos valores captados mediante o Projeto Cultural Pronac 10-6589, no âmbito do Projeto 'Zé da Velha & Silvério Pontes - 25 anos de Choro e Samba Instrumental', no período de 5/4/2011 a 10/6/2012, cujo prazo de prestação de contas encerrou-se em 10/7/2012, conforme Laudo Final sobre a Prestação de Contas - CGARE/DEIPC/SEFIC/MinC 14/2018, de 31/1/2018 (peça 11) e a Portaria Sefic 82, de 2/2/2018, publicada na Seção 1 do DOU de 5/2/2018 (peça 12) ; 
a.1) dispositivos violados: art. 37, caput, c/c o art. 70, parágrafo único, da Constituição da República Federativa do Brasil; art. 93 do Decreto-Lei 200/1967; art. 66 do Decreto 93.872/1986; art. 29 da Lei 8.313/1991; arts. 52 e 53, § 1º, 71, § 1º, da Instrução Normativa MinC 1, de 9/2/2012; Portaria Sefic 179, de 4/4/2011, e Ofício 2.896/2012-CGAA/DIC/SEFIC-MinC, de 10/5/2012 (peça 7) ; 
a.2) conduta: descumprir o prazo originalmente estipulado para prestação de contas dos valores transferidos por meio do Projeto Cultural Pronac 10-6589, prazo cuja expiração se deu em 10 de julho de 2012; 
a.3) nexo de causalidade: a conduta descrita impediu o estabelecimento do nexo causal entre os recursos recebidos no âmbito do Projeto Cultural Pronac 10-6589, no âmbito do Projeto 'Zé da Velha & Silvério Pontes - 25 anos de Choro e Samba Instrumental' - e as possíveis despesas efetuadas, resultando em presunção de dano ao erário; 
a.4) culpabilidade: não há excludentes de ilicitude, de culpabilidade e de punibilidade; é razoável supor que o responsável tinha consciência da ilicitude de sua conduta; era exigível conduta diversa da praticada, qual seja, desincumbir-se do seu dever por meio da apresentação da prestação de contas no prazo e forma devidos.
14.	Nos termos dos pronunciamentos uníssonos (peças 32-33) , a proposta foi, então, acolhida integralmente pela unidade técnica, ocasião em que foi autorizada a citação e a audiência do Sr. Izídio Manoel de Souza Silva e da Cria Brasil Produções Culturais, Artísticas e Comunicações Ltda., nos termos acima delineados.
15.	Haja vista as tentativas frustradas de notificação dos responsáveis, consoante os esforços envidados e ainda esgotadas as possibilidades de obtenção de outros domicílios nos sistemas administrativos à disposição desta Corte (peças 34-35 e 42) , foi promovida a sua citação da Cria Brasil Ltda. mediante o Edital 449/2019-TCU/Secex-TCE, de 1/11/2019 (peça 49) , publicado no Diário Oficial da União 214, Seção 3, de 5/11/2019 (peça 50) :
	Ofício
	Data do ofício
	Data de Recebimento do Ofício
	Nome do Recebedor do Ofício
	Observação
	Fim do Prazo para defesa

	1471/2019-TCU/SECEX-TCE (Peça 36, p. 1-7) 
	8/4/2019
	18/4/2019 (vide AR de Peça 40) 
	--
	'Ao Remetente - Mudou-se'
	18/5/2019

	1474/2019-TCU/SECEX-TCE (Peça 37, p. 1-7) 
	8/4/2019
	18/4/2019 (vide AR de Peça 41) 
	--
	'Ao Remetente - Mudou-se'
	18/5/2019

	5794/2019-TCU/SECEX-TCE (Peça 44, p. 1-7) 
	16/7/2019
	25/7/2019 (vide AR de Peça 46) 
	Norma R. Silva
	Ofício recebido no endereço do responsável, conforme pesquisa de endereço nos Sistemas Corporativos do TCU.
	25/8/2019

	5795/2019-TCU/SECEX-TCE (Peça 43, p. 1-7) 
	16/7/2019
	25/7/2019 (vide AR de Peça 46) 
	Norma R. Silva
	Ofício recebido no endereço do responsável, conforme pesquisa de endereço nos Sistemas Corporativos do TCU.
	25/8/2019

16.	Além da via editalícia adotada, observa-se que os Ofícios supracitados foram encaminhados aos responsáveis, a partir de endereços oriundos dos Sistemas Corporativos do TCU, conforme atesta a respectiva consulta à base de dados (peças 34-35 e 42) .
17.	Não obstante, apesar de devidamente notificados, compulsando os autos, observa-se que os responsáveis epigrafados se mantiveram inertes perante esta Corte de Contas e, desta forma, não se manifestaram quanto à irregularidade a eles imputada, no prazo regimental fixado. Ademais, em pesquisa realizada na base de dados deste Tribunal em 17/1/2020, observa-se que não há documentos pendentes de juntada nestes autos que guardem relação com eventuais alegações de defesa apresentadas pelo responsável, ainda que intempestivas.
18.	Assim, os autos foram, então, encaminhados à unidade técnica para fins de instrução e consequente apreciação no mérito pelo Tribunal, após a prévia manifestação do Parquet de Contas.
EXAME TÉCNICO 
19.	O exame técnico ora proposto compreende a análise da revelia configurada, tomando como base a irregularidade atribuída ao Sr. Izídio Manoel de Souza Silva e à Cria Brasil Produções Culturais, Artísticas e Comunicações Ltda., no âmbito da preliminar, em cotejo com os elementos comprobatórios constantes dos autos e os argumentos que possam ser aproveitados em favor deles em manifestações colhidas na fase interna desta Tomada de Contas Especial, acaso existentes.
20.	Preliminarmente, cumpre tecer breves considerações sobre a forma como são realizadas as comunicações processuais no TCU. A esse respeito, destacam-se o art. 179, do Regimento Interno do TCU (Resolução 155, de 4/12/2002) e o art. 4º, inciso III, § 1º, da Resolução TCU 170, de 30 de junho de 2004, in verbis:
Art. 179. A citação, a audiência ou a notificação, bem como a comunicação de diligência, farse-ão:
I - mediante ciência da parte, efetivada por servidor designado, por meio eletrônico, fac-símile, telegrama ou qualquer outra forma, desde que fique confirmada inequivocamente a entrega da comunicação ao destinatário;
II - mediante carta registrada, com aviso de recebimento que comprove a entrega no endereço do destinatário;
III - por edital publicado no Diário Oficial da União, quando o seu destinatário não for localizado
 (...) 
Art. 3º As comunicações serão dirigidas ao responsável, ou ao interessado, ou ao dirigente de órgão ou entidade, ou ao representante legal ou ao procurador constituído nos autos, com poderes expressos no mandato para esse fim, por meio de:
I - correio eletrônico, fac-símile ou telegrama;
II - servidor designado;
III - carta registrada, com aviso de recebimento;
IV - edital publicado no Diário Oficial da União, quando o seu destinatário não for localizado, nas hipóteses em que seja necessário o exercício de defesa'.
Art. 4º. Consideram-se entregues as comunicações:
I - efetivadas conforme disposto nos incisos I e II do artigo anterior, mediante confirmação da ciência do destinatário;
II - realizadas na forma prevista no inciso III do artigo anterior, com o retorno do aviso de recebimento, entregue comprovadamente no endereço do destinatário;
III - na data de publicação do edital no Diário Oficial da União, quando realizadas na forma prevista no inciso IV do artigo anterior.
§ 1º O endereço do destinatário deverá ser previamente confirmado mediante consulta aos sistemas disponíveis ao Tribunal ou a outros meios de informação, a qual deverá ser juntada ao respectivo processo.
 (...) 
21.	Bem se vê, portanto, que a validade da citação via postal não depende de que o aviso de recebimento seja assinado pelo próprio destinatário da comunicação, o que dispensa, no caso em tela, a entrega do AR em 'mãos próprias'. A exigência da norma é no sentido de o Tribunal verificar se a correspondência foi entregue no endereço correto, residindo aqui a necessidade de certeza inequívoca. 
22.	Não é outra a orientação da jurisprudência do TCU, conforme se verifica dos julgados a seguir transcritos:
Acórdão 3648/2013-TCU-Segunda Câmara | Relator: Ministro José Jorge
São válidas as comunicações processuais entregues, mediante carta registrada, no endereço correto do responsável, não havendo necessidade de que o recebimento seja feito por ele próprio.
Acórdão 1019/2008-TCU-Plenário | Relator: Ministro Benjamin Zymler
É prescindível a entrega pessoal das comunicações pelo TCU, razão pela qual não há necessidade de que o aviso de recebimento seja assinado pelo próprio destinatário. Entregandose a correspondência no endereço correto do destinatário, presume-se o recebimento da citação.
Acórdão 1526/2007-TCU-Plenário | Relator: Ministro Aroldo Cedraz
As comunicações do TCU, inclusive as citações, deverão ser realizadas mediante Aviso de Recebimento - AR, via Empresa Brasileira de Correios e Telégrafos, bastando para sua validade que se demonstre que a correspondência foi entregue no endereço correto.
23.	A validade do critério de comunicação processual do TCU foi referendada pelo Supremo Tribunal Federal, nos termos do julgamento do MS-AgR 25.816/DF, por meio do qual se afirmou a desnecessidade da ciência pessoal do interessado, entendendo-se suficiente a comprovação da entrega do 'AR' no endereço do destinatário:
EMENTA: AGRAVO REGIMENTAL. MANDADO DE SEGURANÇA. DESNECESSIDADE DE INTIMAÇÃO PESSOAL DAS DECISÕES DO TRIBUNAL DE CONTAS DA UNIÃO. ART. 179 DO REGIMENTO INTERNO DO TCU. INTIMAÇÃO DO ATO IMPUGNADO POR CARTA REGISTRADA, INICIADO O PRAZO DO ART. 18 DA LEI nº 1.533/51 DA DATA CONSTANTE DO AVISO DE RECEBIMENTO. DECADÊNCIA RECONHECIDA. AGRAVO IMPROVIDO.
O envio de carta registrada com aviso de recebimento está expressamente enumerado entre os meios de comunicação de que dispõe o Tribunal de Contas da União para proceder às suas intimações.
O inciso II do art. 179 do Regimento Interno do TCU é claro ao exigir apenas a comprovação da entrega no endereço do destinatário, bastando o aviso de recebimento simples.
24.	No caso vertente, a citação e a audiência do Sr. Izídio Manoel de Souza Silva foram efetuadas no endereço fornecido pelo RENACH, conforme evidenciado no expediente (peça 44) , no aviso de recebimento (peça 46) e na respectiva consulta colacionada aos autos (peça 42) .
25.	Já quanto à Cria Brasil Produções Culturais, Artísticas e Comunicações Ltda., a sua citação foi efetuada nos endereços fornecidos pelos Sistemas da Receita Federal, conforme evidenciado no expediente (peça 43) , no aviso de recebimento (peça 45) e na respectiva consulta colacionada aos autos (peça 47) . 
26.	Não bastasse isso, haja vista as tentativas frustradas de notificá-los anteriormente, consoante os esforços envidados e ainda esgotadas as possibilidades de obtenção de outros domicílios nos sistemas administrativos à disposição desta Corte (peças 34-35 e 42) , a citação da Cria Brasil Produções Culturais, Artísticas e Comunicações Ltda. também foi promovida mediante o Edital 449/2019-TCU/Secex-TCE, de 1/11/2019 (peça 49) , publicado no Diário Oficial da União 214, Seção 3, de 5/11/2019 (peça 50) .
27.	Verifica-se, pois, que os responsáveis foram notificados, mediante ofício e edital, de forma bastante zelosa, razão pela qual se comprova devidamente a entrega dos respectivos instrumentos em consonância com a lei e a jurisprudência aplicáveis.
28.	Superada a análise acerca da validade das notificações, transcorrido o prazo regimental fixado e mantendo-se inerte o aludido responsável, impõe-se que sejam considerados reveis, dando-se prosseguimento ao processo, com fulcro no art. 12, § 3º, da Lei 8.443, de 16 de julho de 1992.
29.	Nos processos do TCU, a revelia não leva à presunção de que seriam verdadeiras todas as imputações levantadas contra os responsáveis, diferentemente do que ocorre no processo civil, em que a revelia do réu opera a presunção da verdade dos fatos narrados pelo autor. Dessa forma, a avaliação da responsabilidade do agente não pode prescindir da prova existente no processo ou para ele carreada.
30.	Ao não apresentarem sua defesa, os responsáveis deixaram de produzir prova da regular aplicação dos recursos sob suas responsabilidades, em afronta às normas que impõem aos gestores públicos a obrigação legal de, sempre que demandados pelos órgãos de controle, apresentar os documentos que demonstrem a correta utilização das verbas públicas, a exemplo do contido no art. 93 do Decreto-Lei 200/67: 'Quem quer que utilize dinheiros públicos terá de justificar seu bom e regular emprego na conformidade das leis, regulamentos e normas emanadas das autoridades administrativas competentes.'
31.	Com efeito, conforme análises empreendidas na fase interna e pela unidade técnica deste Tribunal no bojo da instrução preliminar, constatou-se a não comprovação da boa e regular aplicação dos recursos públicos captados a título de incentivos culturais por meio do Pronac 10-6589, no âmbito do Projeto 'Zé da Velha & Silvério Pontes - 25 anos de Choro e Samba Instrumental', com o objeto consistente em produzir e montar espetáculo cênico-musical em comemoração aos 25 anos de parceria entre Zé da Velha e Silvério Pontes, e realizar turnê pelas regiões Norte, Nordeste, Centro-Oeste, Sul e Sudeste, totalizando dez apresentações gratuitas (peça 1) , no montante de R$ 364.500,00, em virtude da omissão no dever de prestar contas.
32.	Já quando da emissão do Relatório de Tomada de Contas Especial 786/2018 (peça 25) , o extinto MinC - Ministério da Cultura concluiu que o prejuízo importaria o valor original de R$ 364.361,95 (R$ 364.500,00 captados, deduzidos dos R$ 138,05 devolvidos) , imputando-se a responsabilidade à empresa Cria Brasil Produções Culturais, Artísticas e Comunicações Ltda. (CNPJ 10.801.192/0001-99) e ao Sr. Izídio Manoel de Souza Silva (CPF XXX.126.704-XX) , em virtude da não apresentação da prestação de contas, concluindo, dessa maneira, que a população alvo do ajuste não foi beneficiada, o que justifica a impugnação total das despesas realizadas, instaurando-se a devida Tomada de Contas Especial.
33.	Examinando-se as conclusões do MinC, tem-se que as mesmas encontram correspondência com a realidade, já que a apresentação da prestação de contas inclui-se como obrigação primeira de quem gere recursos públicos, com vistas à comprovação da sua boa e regular aplicação, sob pena de ser responsabilizado pela sua devolução aos cofres concedentes.
34.	Adequado também o entendimento manifestado pelo MinC e pela CGU de atribuir responsabilidade solidária pelo débito ao Presidente, uma vez ocupante do cargo à época da ocorrência dos fatos, e à própria Cria Brasil, já que ambas as partes se beneficiaram dos recursos dispendidos, em perfeita sintonia com a jurisprudência desta Corte de Contas, em especial com o Acórdão 2763/2011-TCU-Plenário, que assevera que, 'na hipótese em que a pessoa jurídica de direito privado e seus administradores derem causa a dano ao erário na execução de avença celebrada com o poder público federal com vistas à realização de uma finalidade pública, incide sobre ambos a responsabilidade solidária pelo dano'.
35.	Ademais, não se apresenta dúvida quanto à atribuição de responsabilidade pelo dano aos cofres públicos ao Sr. Izídio Manoel de Souza Silva, porquanto a ele foi atribuída a administração da Cria Brasil Produções Culturais, Artísticas e Comunicações Ltda., consoante cláusula sexta da primeira alteração do contrato social, datada de 20/7/2009 (peça 19, p. 3) .
36.	E, uma vez materializada a não comprovação da boa e regular aplicação dos recursos pactuados por meio do Pronac 10-6589, a data de atualização dos débitos deve ser a data das captações efetuadas, em obediência ao art. 9º da IN/TCU 71/2012 (modificada pela IN/TCU 76/2016) e ao Acórdão 11245/2017-TCU-Primeira Câmara, devendo os valores serem recolhidos ao Fundo Nacional de Cultura, a exemplo do que restou decidido por esta Corte no Acórdão 520/2014-TCU-Plenário.
37.	Por conseguinte, a Cria Brasil Produções Culturais, Artísticas e Comunicações Ltda. e o Sr. Izídio Manoel de Souza Silva devem ser responsabilizados solidariamente pelo débito apurado nestas contas especiais, no montante original de R$ 364.500,00, no âmbito do Pronac 10-6589, que tinha por objeto o Projeto 'Zé da Velha & Silvério Pontes - 25 anos de Choro e Samba Instrumental', com o objeto consistente em produzir e montar espetáculo cênico-musical em comemoração aos 25 anos de parceria entre Zé da Velha e Silvério Pontes, e realizar turnê pelas regiões Norte, Nordeste, Centro-Oeste, Sul e Sudeste, totalizando dez apresentações gratuitas' (Peça 1, p. 1-5) , em razão da impugnação total das despesas realizadas, em virtude da omissão no dever de prestar contas. Destaque-se que, do referido débito, deve ser abatido o recolhimento ao erário no montante de R$ 138,05, datado de 13/12/2017 (peça 9, p.1) .
38.	Em se tratando de processo em que as partes interessadas não se manifestaram acerca das irregularidades imputadas, não há elementos para que se possa efetivamente aferir e reconhecer a ocorrência de boa-fé na conduta dos responsáveis, podendo este Tribunal, desde logo, proferir o julgamento de mérito pela irregularidade das contas, conforme nos termos dos §§ 2º e 6º do art. 202 do Regimento Interno do TCU.
39.	Nesse sentido, são os Acórdão 2064/2011-TCU-Primeira Câmara, da relatoria do Ministro Ubiratan Aguiar; 6.182/2011-TCU-1ª Câmara, da relatoria do Ministro Weber de Oliveira; 4.072/2010-TCU-1ª Câmara, da relatoria do Ministro Valmir Campelo; 1.189/2009-TCU-1ª Câmara, da relatoria do Ministro Marcos Bemquerer; e 731/2008-TCU-Plenário, da relatoria do Ministro Aroldo Cedraz; dentre outros.
40.	No presente caso, considera-se o ato irregular praticado em 11/7/2012, adotando-se como parâmetro a data da em que deveria ser apresentada a prestação de contas. Isso porque o prejuízo ao erário decorre da não comprovação da boa e regular aplicação de parte dos recursos públicos recebidos a título de incentivos culturais em virtude da não aprovação da prestação de contas, ante a omissão no dever de prestar contas.
41.	A partir do momento em que o proponente beneficiário não regularizou as pendências apontadas, ou seja, da prestação de contas, nasceu para a Administração Pública a pretensão para sancionar os responsáveis omissão na apresentação da prestação de contas. Somente a partir desse momento, outrossim, estaria o poder público autorizado a cobrar a conformidade da execução do objeto pactuado na proporção dos recursos disponibilizados ao proponente beneficiário.
42.	Contudo, tem-se que os atos que ordenaram a citação e a audiência ocorreram em 25/7/2019 (item 15) , antes, portanto, do transcurso de dez anos entre esse ato e os fatos impugnados, que, conforme item 40 supra, deu-se em 11/7/2012, razão pela qual, reconhecida a interrupção do prazo prescricional, conforme preconiza o art. 202, inciso I, do Código Civil vigente, inexiste no presente processo óbice ao exercício da ação punitiva por parte deste Tribunal.
43.	Destarte, é medida que se impõe, desde já, o julgamento irregular das contas da Cria Brasil Produções Culturais, Artísticas e Comunicações Ltda. e do Sr. Izídio Manoel de Souza Silva, condenando-os ao pagamento do débito apurado, impondo-lhe as multas dos arts. 57 e 58, inciso I, da Lei 8.443/1992, ante a alta reprovabilidade das condutas atentatórias à accountability pública.
CONCLUSÃO
44.	Em face da análise promovida, opera-se a revelia em face da Cria Brasil Produções Culturais, Artísticas e Comunicações Ltda. e do Sr. Izídio Manoel de Souza Silva e conclui-se que os atos por eles praticados configuraram dano aos cofres públicos federais, no montante original de R$ 364.361,95, devido a não comprovação da boa e regular aplicação dos recursos públicos captados a título de incentivos culturais por meio do Pronac 10-6589, que tinha por objeto o Projeto 'Zé da Velha & Silvério Pontes - 25 anos de Choro e Samba Instrumental', com o objeto consistente em produzir e montar espetáculo cênico-musical em comemoração aos 25 anos de parceria entre Zé da Velha e Silvério Pontes, e realizar turnê pelas regiões Norte, Nordeste, Centro-Oeste, Sul e Sudeste, totalizando dez apresentações gratuitas' (Peça 1, p. 1-5) , em razão da impugnação total das despesas realizadas, em virtude da omissão no dever de prestar contas, em razão da impugnação total das despesas realizadas, em virtude da não apresentação da prestação de contas.
45.	Mesmo configurada a revelia frente à citação deste Tribunal e inexistindo comprovação da boa e regular aplicação dos recursos transferidos, é medida que se impõe dar seguimento ao processo proferindo o julgamento com os elementos até aqui presentes, nos termos do art. 12, §3º, da Lei 8.443/1992, e art. 202, § 8º, do Regimento Interno desta Corte de Contas.
46.	No tocante à aferição quanto à ocorrência de boa-fé na conduta dos responsáveis, conforme determina o § 2º do art. 202 do Regimento Interno deste Tribunal, em se tratando de processo em que partes interessadas não se manifestaram acerca das irregularidades imputadas, não há elementos para que se possa efetivamente reconhecê-la, podendo esta Corte de Contas, desde logo, proferir julgamento de mérito pela irregularidade das contas, nos termos do § 6º de mesma norma regimental.
47.	Tal interpretação decorre da compreensão de que, relativamente à fiscalização dos gastos públicos, privilegia-se como princípio básico a inversão do ônus da prova, pois cabe ao gestor comprovar a boa aplicação dos dinheiros e valores públicos sob sua responsabilidade.
48.	Destarte, desde logo, devem as contas da Cria Brasil Produções Culturais, Artísticas e Comunicações Ltda. e do Sr. Izídio Manoel de Souza Silva ser julgadas irregulares, com fundamento nos arts. 1º, inciso I, 16, inciso III, alíneas 'a' e 'c', e § 2º, da Lei 8.443/1992 c/c os arts. 19 e 23, inciso III, da mesma Lei, e com os arts. 1º, inciso I, 209, incisos I III e § 5º, 210 e 214, inciso III, do Regimento Interno deste Tribunal, procedendo-se à condenação em débito, com a aplicação das multas previstas nos arts. 57 e 58, inciso I, da Lei 8.443/1992, a primeira por conta do débito, extensiva a ambos, e a segunda, restrita ao Sr. Izídio Manoel de Souza Silva, por conta da ausência de justificativa para a não apresentação das contas no prazo devido.
49.	Como as multas acima referidas são mutuamente excludentes (com débito/sem débito) , propõe-se a absorção da segunda pela primeira, bem como informar ao Sr. Izídio Manoel de Souza Silva que, em caso de demonstração, em sede de recurso, da boa e regular aplicação dos recursos, elidindo o débito total e, consequentemente, a multa prevista no art. 57 da Lei 8.443/1992, poderá o Tribunal reaplicar a multa prevista no art. 58, inciso I, da mesma lei, antes absorvida pela primeira.
PROPOSTA DE ENCAMINHAMENTO 
50.	Diante do exposto, submetem-se os autos à consideração superior, propondo: 
50.1.	considerar reveis a Cria Brasil Produções Culturais, Artísticas e Comunicações Ltda. (CNPJ 10.801.192/0001-99) e o Sr. Izídio Manoel de Souza Silva (CPF XXX.126.704-XX) , com fundamento no § 3º, art. 12, Lei 8.443, de 16 de julho de 1992;
50.2.	com fundamento nos arts. 1º, inciso I, 16, inciso III, alíneas 'a' e 'c' e § 2º, da Lei 8.443/1992 c/c os arts. 19 e 23, inciso III, da mesma Lei, e com arts. 1º, inciso I, 209, incisos I e III e § 5º, 210 e 214, inciso III, do Regimento Interno deste Tribunal, que sejam julgadas irregulares as contas da Cria Brasil Produções Culturais, Artísticas e Comunicações Ltda. (CNPJ 10.801.192/0001-99) e do Sr. Izídio Manoel de Souza Silva (CPF XXX.126.704-XX) , na condição de beneficiários de incentivos à cultura da Lei Rouanet; e condená-los ao pagamento das quantias a seguir especificadas, com a fixação do prazo de quinze dias, a contar da notificação, para comprovar, perante o Tribunal (art. 214, inciso III, alínea 'a', do Regimento Interno) , o recolhimento da dívida aos cofres do Fundo Nacional de Cultura, atualizada monetariamente e acrescida dos juros de mora, calculados a partir da data discriminada, até a data do recolhimento, na forma prevista na legislação em vigor: 
	VALOR ORIGINAL (Real) 
	DATA DA OCORRÊNCIA 
	DÉBITO/CRÉDITO 

	4/8/2011
	146.000,00
	Débito

	3/10/2011
	183.000,00
	Débito

	26/12/2011
	35.500,00
	Débito

	13/12/2017
	138,05
	Crédito

	           Valor total do débito atualizado até 3/3/2020: R$ 580.741,88.
50.3.	aplicar à Cria Brasil Produções Culturais, Artísticas e Comunicações Ltda. (CNPJ 10.801.192/0001-99) e ao Sr. Izídio Manoel de Souza Silva (CPF XXX.126.704-XX) , individualmente, a multa prevista no art. 57 da Lei 8.443/1992 c/c o art. 267 do Regimento Interno, com a fixação do prazo de quinze dias, a contar das notificação, para comprovarem, perante o Tribunal (art. 214, inciso III, alínea 'a', do Regimento Interno) , o recolhimento da dívida aos cofres do Tesouro Nacional, atualizada monetariamente desde a data do acórdão que vier a ser proferido até a do efetivo recolhimento, se for paga após o vencimento, na forma da legislação em vigor;
50.4.	esclarecer ao Sr. Izídio Manoel de Souza Silva (CPF XXX.126.704-XX) que, caso se demonstre, por via recursal, a correta aplicação dos recursos, mas não se justifique a omissão da prestação de contas, o débito poderá ser afastado, mas permanecerá a irregularidade das contas, dando-se ensejo à aplicação da multa prevista no art. 58, inciso I, da Lei 8.443/1992;
50.5.	autorizar, desde logo, nos termos do art. 28, inciso II, da Lei 8.443/1992, a cobrança judicial da dívida caso não atendidas as notificações;
50.6.	autorizar, caso solicitado, o pagamento da dívida dos responsáveis em até 36 parcelas mensais e consecutivas, nos termos do art. 26 da Lei 8.443/1992 c/c o art. 217 do Regimento Interno, fixando-lhes o prazo de quinze dias, a contar do recebimento da notificação, para comprovarem perante o Tribunal o recolhimento da primeira parcela, e de trinta dias, a contar da parcela anterior, para comprovar o recolhimento das demais parcelas, devendo incidir sobre cada valor mensal, atualizado monetariamente, os juros de mora devidos, na forma prevista na legislação em vigor;
50.7.	alertar ao responsáveis que a falta de comprovação do recolhimento de qualquer parcela importará no vencimento antecipado do saldo devedor, nos termos do § 2º do art. 217 do Regimento Interno deste Tribunal; e
50.8.	enviar cópia do acórdão que vier a ser proferido ao Ministério da Cidadania e aos responsáveis para ciência, informando que a deliberação, acompanhada do relatório e voto que a fundamentarem, estará disponível para consulta no endereço www.tcu.gov.br/acordaos, além de esclarecer que, caso requerido, o TCU poderá fornecer as correspondentes cópias, em mídia impressa, aos interessados e aos responsáveis arrolados nestes autos."
É o relatório.

não há.

Procurador Marinus Eduardo De Vries Marsico.

TOMADA DE CONTAS ESPECIAL. PRONAC. OMISSÃO NO DEVER DE PRESTAR CONTAS DE RECURSOS CAPTADOS. CITAÇÃO. AUDIÊNCIA. REVELIA. CONTAS IRREGULARES. DÉBITO. MULTA.

TOMADA DE CONTAS ESPECIAL (TCE)

Secretaria de Controle Externo de Tomada de Contas Especial - SecexTCE.

Está em apreciação tomada de contas especial instaurada pelo Ministério da Cultura - MinC (extinto) , em desfavor da empresa Cria Brasil Produções Culturais, Artísticas e Comunicações Ltda. e de seu sócio-administrador, Izídio Manoel de Souza Silva, diante de omissão no dever de prestar contas dos recursos captados mediante o projeto cultural Pronac 10-6589, no âmbito do Projeto "Zé da Velha & Silvério Pontes - 25 anos de Choro e Samba Instrumental", cujo objeto consistiu em produzir e montar espetáculo cênico-musical, em comemoração aos 25 anos de parceria entre os músicos Zé da Velha e Silvério Pontes, e realizar turnê pelas cinco regiões do País, no total de dez apresentações gratuitas (peça 1, p. 1-5) .
2.	A Portaria Sefic 179, de 4/4/2011, autorizou a captação do valor de apoio no total de R$ 726.550,00, para o período de 5/4/2011 a 31/12/2011 (peça 4) , prorrogado até 10/6/2012 (peça 7) , recaindo o prazo para a apresentação da prestação de contas em 10/7/2012. Desse total, a empresa captou o montante de R$ 364.500,00, sendo R$ 146.000,00 em 4/8/2011, R$ 183.000,00 em 3/10/2011 e R$ 35.500,00 em 26/12/2011 (peças 5, 6 e 8) . 
3.	Além de propor as citações da empresa e de Izídio Silva, pelo valor total captado, a Secretaria de Controle Externo de Tomada de Contas Especial - SecexTCE alvitrou a realização de audiência deste último para apresentar razões de justificativa quanto ao não cumprimento do prazo originalmente estipulado para a prestação de contas.
4.	Embora tenham sido regularmente citados, os responsáveis não apresentaram suas alegações de defesa, tampouco recolheram a importância devida, de modo que se operaram os efeitos da revelia, nos termos do art. 12, § 3º, da Lei 8.443/1992, o que dá ensejo ao prosseguimento do feito, com a análise dos documentos constantes do processo (peças 36, 37, 43, 44, 45, 46, 49 e 50) . 
5.	Os pareceres uniformes da SecexTCE e do Ministério Público junto ao TCU - MPTCU foram pela irregularidade das contas, com condenação em débito e aplicação de multa.
6.	Adoto tais manifestações como razões de decidir este processo.
7.	Cumpre destacar que o ônus da prova em matéria de aplicação de recursos públicos é invertido: compete aos responsáveis demonstrarem sua correta destinação, consoante jurisprudência pacificada neste Tribunal e no Supremo Tribunal Federal.
8.	Em face da inexistência de elementos que permitam concluir pela boa-fé de Izídio Manoel de Souza Silva, uma vez que lhe coube o dever de evidenciar o adequado emprego dos recursos públicos federais repassados, estes autos estão conclusos para julgamento de mérito, a teor do art. 202, § 6º, do Regimento Interno. 
9.	Cabe informar que a boa-fé somente pode ser analisada em relação à conduta humana, não podendo ser avaliada em relação a pessoa jurídica (Acórdãos 1.600/2011, 877/2012, 1.517/2012 e 4.274/2013, todos da 1ª Câmara) . 
10.	Desse modo, os responsáveis devem ter suas contas julgadas irregulares, ser condenados solidariamente ao pagamento do valor integral repassado e multados.
11.	No que diz respeito à dosimetria das multas, em atenção às disposições do art. 22, § 2º, da Lei de Introdução às Normas do Direito Brasileiro, tem-se que a irregularidade referente à omissão no dever de prestar contas configura conduta grave, capaz de gerar presunção de prejuízo ao erário no valor total captado. 
12.	Quanto a Izídio Silva, observa-se que ele também figura nos registros do Cadirreg (sistema deste Tribunal para cadastro de contas julgadas irregulares) , tendo sido condenado por esta Corte em seis oportunidades (Acórdãos 677/2015, 5.767/2015, 1.824/2016, 3.909/2016, 5.182/2016 e 1.464/2017, todos da 1ª Câmara) . Assim, considerando esses agravantes, o montante da multa deve ficar em patamar próximo a 50% do valor atualizado do débito (R$ 290.000,00) , em consonância com os parâmetros estabelecidos no art. 267 do Regimento Interno do TCU. 
13.	No tocante à Cria Brasil Produções Culturais, Artísticas e Comunicações Ltda., como não foram identificados outros processos em que essa empresa tenha sofrido condenação no âmbito do TCU, sua sanção deverá ser inferior à aplicada a seu sócio-administrador. Portanto, fixo o valor de R$ 230.000,00, próximo a 40% da quantia atualizada do débito.
14.	Por fim, informo que consta crédito de R$ 138,05 (data-base 13/12/2017) , que deve ser abatido do montante imputado aos responsáveis.
	Ante o exposto, voto por que seja adotada a minuta de acórdão que submeto à apreciação deste Colegiado.
TCU, Sala das Sessões Ministro Luciano Brandão Alves de Souza, em 14 de julho de 2020.
ANA ARRAES 
Relatora